【裁判字號】    98,易,1596
【裁判日期】    980730
【裁判案由】    詐欺
【裁判全文】
臺灣臺中地方法院刑事判決              98年度易字第1596號
公  訴  人  臺灣臺中地方法院檢察署檢察官
被      告  丙○○
上列被告因詐欺案件，經檢察官提起公訴（98年度偵續一字第8
號），本院判決如下：
    主    文
丙○○無罪。
    理    由
一、公訴意旨略以：被告丙○○明知其非桃園縣蘆竹鄉○○路○
    段147號之新港東興業有限公司（下稱新港東公司）負責人
    或足以代表該公司之員工，復明知其無支付貨款之能力，竟
    意圖為自己不法之所有，於民國91年7月間施用詐術，未經
    授權即冒以新港東公司謝豪麟之名義，向太鐘機械工業股份
    有限公司（設台中縣大肚鄉○○路○段242號，下稱太鐘公司
    ）之代表人甲○○訂購中古自動無強力染色機3部，貨款共
    計新臺幣（下同）54萬元，被告並在估價單上簽立新港東字
    樣，使太鐘公司陷於錯誤，誤認被告為代表新港東公司之員
    工，上開機械係出貨給新港東公司，有支付貨款之能力，因
    而於91年11月4日，將前開機器3部依約出貨交付給被告，嗣
    因太鐘公司請求被告給付貨款無著後，始知受騙；因認被告
    涉有刑法第339條第1項之詐欺取財罪嫌。
二、按犯罪事實應依證據認定之，無證據不得認定犯罪事實；不
    能證明被告犯罪者，應諭知無罪之判決，刑事訴訟法第154
    條第2項、第301條第1項分別定有明文。次按認定不利於被
    告之事實，須依積極證據，苟積極證據不足為不利於被告事
    實之認定時，即應為有利於被告事實之認定，更不必有何有
    利之證據；且認定犯罪事實所憑之證據，雖不以直接證據為
    限，間接證據亦包括在內，然而無論直接或間接證據，其為
    訴訟上之證明，須於通常一般之人均不致有所懷疑，而得確
    信其為真實之程度者，始得據為有罪之認定，倘其證明尚未
    達到此一程度，而有合理性之懷疑存在時，即無從遽為有罪
    之確信，此有最高法院30年上字第816號、76年台上字第498
    6號等判例要旨足憑。另刑事訴訟法第161條已於91年2月8日
    修正公布，其第1項規定：檢察官就被告犯罪事實，應負舉
    證責任，並指出證明之方法。因此，檢察官對於起訴之犯罪
    事實，應負提出證據及說服之實質舉證責任。倘其所提出之
    證據，不足為被告有罪之積極證明，或其指出證明之方法，
    無從說服法院以形成被告有罪之心證，基於無罪推定之原則
    ，自應為被告無罪判決之諭知，亦有最高法院92年度台上字
    第128號判例意旨可資參照。
三、公訴意旨認定被告丙○○涉嫌前揭詐欺取財罪，無非是以告
    訴代表人甲○○之指訴、證人即新港東公司負責人梅榮欽之
    證述、卷附新港東公司之登記資料、太鐘公司之估價單、現
    金支出傳票、被告與告訴人公司接洽時所交付之名片、太鐘
    公司寄給被告之存證信函等影本各1件，與被告於另案（臺
    灣桃園地方法院95年度桃簡字第2390號）為案外人詠豐股份
    有限公司（下稱詠豐公司）申告涉嫌詐欺之指訴、該案證人
    梅榮欽及謝華岳之證詞、詠豐公司之訂貨單及出貨單，及被
    告之票據信用資訊連結作業1份等為憑。訊據被告雖供承有
    於91年7月間向告訴人太鐘公司訂購中古自動無強力染色機3
    部，價金共計54萬元，並在太鐘公司之估價單上寫下新港東
    謝豪麟等字樣，及該公司已於91年11月4日將機器運送至新
    港東公司交付給被告等情節。惟堅決否認涉嫌詐欺取財罪，
    辯稱當初因向新港東公司租用廠房設備經營布料染整事業，
    而經新港東公司負責人梅榮欽之姪子梅宏仕同意，方使用新
    港東公司之名義向告訴人訂購機器；又其本名丙○○之喜字
    ，與死字之讀音接近，為求事業順利，才聽從算命先生之建
    議，改用別名謝豪麟，而無欺瞞告訴人或隱匿真實身分之意
    ；然告訴人之機器經試車後，不能運作，經告訴人之工程師
    修理後，仍無法使用，且原擬以營業所得之客票給付前開貨
    款，卻因週轉不靈，遭黑道前去討債，致無法繼續營業，迫
    不得已躲債後，始知告訴人未取回上述染色機3部，惟其亦
    不知機器之下落，絕無處分或出售給他人，雖未善盡保管責
    任，但絕無詐欺之意等語。
四、經查：
（一）告訴代表人甲○○指稱被告於91年7月2日以新港東公司之
      名義，自稱謝豪麟，而向該公司訂購中古自動無強力染色
      機3部，價金共計54萬元，該公司已於同年11月4日將機器
      運送至桃園縣蘆竹鄉○○路○段147號新港東公司交付給被
      告，然被告至今仍無給付任何價金等情節，業據被告坦承
      無誤，並有太鐘公司之估價單、現金支出傳票、被告與告
      訴人公司接洽時所交付之名片及太鐘公司所寄發給被告之
      存證信函等影本各1件附卷可稽（見93年度他字第2207號
      卷第6-7頁、93年度偵字第20457號卷第14頁），而足認屬
      實。
（二）又證人即新港東公司負責人梅榮欽固於本件檢察官訊問時
      ，結證稱其僅將新港東公司之機器設備租給被告，而不可
      能借給被告新港東公司之名義；惟其同時亦證稱被告於向
      他承租機器設備前，是與他及他姪子梅宏仕接洽等語（見
      96年度調偵字第55號卷第2頁），可見被告辯稱當時係經
      梅宏仕之同意，方對外使用新港東公司等語，因言而有據
      ，即可能為真。而梅宏仕雖有其人，然經檢察官傳喚、拘
      提無著，致無從進一步釐清上開疑義等事實，亦有其個人
      基本資料查詢結果、臺灣臺中地方法院檢察署點名單、臺
      灣臺北地方法院檢察署函覆無法代拘到案之公函等各1份
      在卷可查（見97年度偵續字第201號卷第13、19、44頁）
      。則既有疑義未清，此項利益即應歸諸被告享有，故本件
      不能論斷被告確係冒用新港東公司之名義與告訴人公司進
      行交易。
（三）再者，被告並非於本件與告訴人交易時，始自稱為謝豪麟
      ，依梅榮欽於95年4月10日受檢察官訊問時之陳述，梅榮
      欽稱被告本來就是謝豪麟，他不知被告之本名為丙○○（
      見95年度偵緝字第400號第36頁），在另案即詠豐公司申
      告被告涉嫌行使偽造私文書及詐欺之案件中，梅榮欽亦於
      偵查中結證稱被告係以謝豪麟之名與他接洽而租用廠房等
      語（見臺灣桃園地方法院檢察署92年度偵字第599號影印
      卷第23頁），且被告與梅榮欽間租賃廠房設備之交易，尚
      未傳出有何詐欺之情事。另一方面，我國社會長久以來，
      因各項風俗、習慣或其他特殊原因而使用偏名或別名者，
      所在多有，眾所週知，只要在從事法律行為或各種交易時
      ，於交易主體之辨識不生影響，應無可厚非。而被告姓名
      中之「喜」字，讀音接近「死」字，從此角度而言，確實
      有引人忌諱之處，然除該「喜」字外，被告並無隱匿全名
      ，致他人完全無從辨識其主體之同一性；尤其告訴代表人
      甲○○於檢察官訊問時，供稱他是問北部的同業而查到被
      告的本名是丙○○（見93年度偵字第20457號卷第7頁），
      顯然知悉謝豪麟即係丙○○者，並非絕無僅有。從而，被
      告辯解其使用謝豪麟之名，純為求事業經營之順利，並無
      詐欺之犯意，非不可採信，故本件實難評價被告使用「謝
      豪麟」之名與告訴人交易即係詐術行為之實施。
（四）另證人吳商豪於偵查中結證供稱他曾受雇於被告約10年之
      久，從事染布之工作，先前被告係聯豪纖維股份有限公司
      （登記資料見93年度偵字第20457號卷第12-13頁，下稱聯
      豪公司）之負責人，後來聯豪公司倒了之後，被告有再找
      他說已經成立1家新公司，地址在桃園縣長興路3段147號
      ，要他過去繼續染布之工作，他作了大概4、5個月，期間
      被告發放員工薪資有時會不正常，後來因為覺得公司沒有
      前景，所以就離職了，當他離開公司時，還有進出貨，營
      運算正常等語（見97年度偵續字第201號卷第55-56頁）。
      此外，前述詠豐公司申告被告涉嫌偽造文書等案件，該公
      司代表人林信揚於檢察官訊問時也陳述：被告當時是向新
      港東公司租用廠房，詠豐公司的送貨地點就是新港東公司
      ，送貨到工廠時，被告尚有在營業等語（見臺灣桃園地方
      法院檢察署92年度偵字第599號影印卷第21頁）。因其等
      所述尚相符合，故不僅被告向告訴人訂購前開機器之目的
      ，顯在供其上述布料染整事業之正當用途，可予認定，而
      與常見虛設行號以騙取原料、設備再伺機轉售以牟取不法
      利益之詐欺犯行，迥不相同；也足見被告稱其原擬以營業
      所得之客票給付告訴人貨款等語，並非徒托空言。職是之
      故，起訴意旨雖舉法務部-票據信用資訊連結作業1紙（見
      98年度偵續一字第8號卷第12頁），謂被告根本未開立甲
      存支票帳戶，顯無開立支票給付貨款之能力等語，本院仍
      予被告有利之判斷。
（五）復查告訴代表人甲○○為檢察官訊問時，曾於93年11月8
      日供述他們後來找不到被告的人，北上找被告時，被告的
      房東表示上開機器應該是被其他債權人拖走了（見93年度
      他字第2207號卷第18頁）；94年2月21日又供述前往安裝
      試機後，被告就不見人影，機器也被搬走，告訴人要去搬
      回也來不及了，問附近的鄰居說被告已經跑路不知去向（
      見93年度偵字第20457號卷第7頁）；95年11月21日再供述
      當時有向被告承租廠房之房東查詢，據該房東表示廠房內
      的機器都被人家拖走了等語（見95年度偵續字第153號卷
      第30頁）。由是足見被告言其因週轉不靈，遭黑道前去討
      債，致無法繼續營業，迫不得已而躲債，並未將前開機器
      處分或出售給他人等辯解，或屬實在，而難遽為其不利之
      認定。
（六）公訴意旨尚以前述詠豐公司告訴案件（即臺灣桃園地方法
      院檢察署92年度偵字第599號）中之卷證資料，包括該公
      司之告訴意旨、該案證人梅榮欽及謝華岳之證詞、詠豐公
      司之訂貨單及出貨單等，欲佐證被告確實涉嫌本件詐欺罪
      。惟因被告在該案件僅係犯行使偽造私文書，而為臺灣桃
      園地方法院判處有期徒刑4月，得易科罰金確定，並未涉
      犯詐欺取財罪，有臺灣桃園地方法院95年度桃簡字第2390
      號刑事簡易判決及該地方法院檢察署95年度偵緝字第260
      號聲請簡易判決處刑書各1件附卷可參（見96年度調偵字
      第55號卷第19-21頁），本院再事審核後也認無不合，故
      此部分事證仍不足證明被告於本件應構成詐欺取財罪。
五、綜合上述，公訴人所提出之證據方法既不能充足證明被告之
    行為符合刑法詐欺取財罪之構成要件，且至一般人均可無所
    懷疑之程度，則本件自應基於罪疑唯輕，諭知被告無罪之判
    決。
據上論斷，應依刑事訴訟法第301條第1項，判決如主文。
本案經檢察官乙○○到庭執行職務。
中    華    民    國    98    年    7     月    30    日
                  刑事第六庭    審判長法  官  施慶鴻
                                      法  官  李秋娟
                                      法  官  莊深淵
以上正本證明與原本無異。
如不服本判決應於收受判決後10日內向本院提出上訴書狀，並應
敘述具體理由；其未敘述上訴理由者，應於上訴期間屆滿後20日
內向本院補提理由書（均須按他造當事人之人數附繕本）「切勿
逕送上級法院」。
告訴人或被害人對於判決如有不服具備理由請求檢察官上訴者，
其上訴期間之計算係以檢察官收受判決正本之日期為準。
                                      書記官  吳彩華
中    華    民    國    98    年    7     月    30    日


司法院資訊處製作；財團法人民間司法改革基金會備份。
